最高法院民事判決　　　　　　　　　　　　　　　八十六年度台上字第三○六七號
　　上　訴　人　丙○○
　　　　　　　　甲○○
　　被 上訴 人　乙○○
右當事人間請求履行契約事件，上訴人對於中華民國八十六年一月二十日台灣高等法
院第二審更審判決（八十五年度上更(一)字第三三五號），提起上訴，本院判決如左：
    主  文
原判決關於駁回上訴人之訴及該訴訟費用部分廢棄，發回台灣高等法院。
    理  由
本件上訴人主張：上訴人甲○○於民國七十八年五月間，向被上訴人購買坐落台北縣
新店市○○段第三八八、三九○號（重測前同市○○○段寶斗厝小段第二一三之四七
及二一三之三三號）土地上四層樓房之第二層及其基地應有部分；上訴人丙○○亦於
同年九月間向被上訴人購買同一樓房之第一層及基地應有部分。詎被上訴人僅移轉房
屋之所有權及三九○號土地之所有權應有部分，拒不辦理三八八號土地所有權應有部
分之移轉登記等情。求為命被上訴人將三八八號土地之所有權應有部分移轉登記於伊
各四分之一之判決。
被上訴人則以：上訴人所買受之建物僅坐落於三九○號土地上，伊已依約履行，雖嗣
經土地重測之結果，發現本件建物部分坐落於三八八號土地上，亦不過為越界建築之
問題，上訴人不得請求移轉該部分之土地等語。資為抗辯。
原審將第一審所為被上訴人敗訴之判決，關於命被上訴人就三八八號土地移轉登記部
分，於超過原判決附圖（下稱附圖）Ｂ部分所示面積○點七六平方公尺、應有部分各
四分之一部分予以廢棄，駁回上訴人該部分之訴；其餘部分予以維持，駁回被上訴人
該部分之上訴，無非以：查，上開建物之基地，依原土地登記簿謄本記載，僅三九○
號土地一筆，嗣至八十四年間，三八八號土地始登載為上開建物之基地，為兩造所不
爭，且有土地登記簿謄本、建物謄本及台北縣新店地政事務所（下稱新店地政事務所
）八十四年六月二十六日北縣店地二字第七三○一號函為憑。次查，按諸常理，區
分所有房屋及其基地之買賣，於買賣契約訂立之時，除當事人間另有約定外，其買賣
標的物之範圍應為區分所有建物及其實際所在之基地之應有部分。又買賣雙方已合致
之意思表示如何，除得依書面以決定外，若尚有未表現於書面之其他內容，當事人如
能舉證證明確有此真意，亦可據以決定兩造契約之內容。又此之真意，乃指訂約時之
意思，契約成立後，此項已合致之意思表示，不致因其他事項之變更而變更。茲上訴
人主張：伊與被上訴人訂約購買上開建物時，就房屋之基地亦一併購買等語，核與證
人即代書鍾珠蘭、朱友慶分別所證：當時上訴人係要買那一棟房子及基地，價金也是
就房子及其土地整筆談的等語之情節相符，且與常情無違，應屬可採。即知兩造於訂
立買賣契約時，為買賣標的之土地，乃上開建物實際所在之基地。又依前開證人分別
所證稱：「當時只登記一筆（土地）資料」、「我們不知道還有其他地號」各等語，
由此可知兩造於商議買賣契約之標的、價金等條款時，均不知房屋之基地，包括三八
八號土地，自無從就三八八號土地進行商議。既未就三八八號土地為商議，自無從就
該部分達成一致之意思表示而成立買賣契約。另觀之上訴人甲○○與被上訴人所書立
之買賣契約，就買賣標的中之土地部分，僅記載三九○號土地，益知上訴人主觀上認
定其買受之基地範圍，除及於本件房屋及其實際所在之基地外，並不及於三八八號土
地。再者，依建物登記簿謄本所載，本件房屋之基地地號僅三九○號土地一筆，另經
向台北縣工務局調閱上開建物之建造執照資料，本件房屋起造人申請本件房屋之建造
執照時，經核准之建蔽率為百分之五九點六，而本件房屋興建完成後，其面積為九三
點四二平方公尺，有建物登記簿謄本為憑，可知本件房屋起造人申請建築房屋時，係
就面積一五六點七四平方公尺之土地作為房屋基地。又依卷附土地登記簿謄本所載，
於重測前，寶斗厝小段第二一三之四七號土地面積為一六九平方公尺；重測後，前開
土地地號改編為順安段第三九○號，面積則變為一八七點四二平方公尺，其面積均大
於房屋起造人用以興建房屋之基地面積。足見本件房屋可僅使用三九○號土地，而無
使用三八八號土地之必要。況依被上訴人所提出之地價稅繳款書所載，三八八號土地
於都市計畫中，係列入公共設施保留地，而依都市計畫法第五十條之規定，公共設施
保留地僅得興建臨時建築，而不得興建永久之住宅，是則三八八號土地，顯無從獲准
核發興建本件永久房屋之建造執照，亦即本件房屋之獲准興建，實乃因其基地為三九
○號土地之故。是上訴人主張：本件房屋基地包括三八八號土地全筆云云，即非可取
。另本件房屋第一層，除房屋主體外，另於三八八號土地上加築有圍牆等違章建築，
其所圍之面積為二四點一六平方公尺。另第二層建物興建在三八八號土地上者，為如
附圖所示Ｂ部分面積○點七六平方公尺等情，業經第一審囑託新店地政事務所測量明
確，製有土地複丈成果圖為憑。是則本件房屋第一層未加建違章建築前，已使用及於
三八八號土地，即為附圖所示Ｂ部分面積○點七六平方公尺之部分，而該部分土地既
為本件房屋興建完成時即使用之，自屬兩造買賣訂立時所稱房屋基地無訛。而上訴人
丙○○就其所購買之前開違章建築部分，並未為所有權移轉登記，其亦未就此部分要
求被上訴人移轉登記於伊，業經上訴人丙○○所自承。究其原因，依上訴人丙○○所
稱：「我當時想違建能用多久就用多久，……違建可能會被拆除，就沒有要求一起登
記」等語，由此可知上訴人丙○○與被上訴人所約定應辦理以買賣為原因之移轉登記
之房屋，並未包括此違章建築部分，則此違章建築實際使用之土地，自無從認係包含
於買賣標的之範圍內。此外，本件房屋之基地地號，業經新店地政事務所辦理更正，
將三八八號地號列入一節，雖新店地政事務所八十四年七月二十九日北縣店地一字
第九一五一號函載明，其原因為：「本建物六十四年三月七日申辦建物所有權第一次
登記時基地坐落為寶斗厝小段二一三之三三地號（重測後為順安段三九○地號），後
於六十七年間逕為分割增（加）二一三之四七地號（即順安段三八八地號）時，未一
併辦理建物基地地號變更登記，為符合建物基地坐落實際情形，本所於八十四年六月
二十三日辦理建物基地更正為順安段三八八、三九○地號」。惟此項更正係本於土地
登記之連續性而為，對本件兩造所訂契約所生之權利義務關係不生影響。又此項更正
，係發生於兩造訂立契約之後，更無從變更兩造於買賣契約簽訂時已約定之買賣標的
之範圍。至於同一基地上之第三、四層房屋，其原所有人將之出賣於現所有人時，係
併就三八八號土地為出賣一節，有土地登記簿謄本可證，固屬真實，惟前開第三、四
層房屋之各所有人如何買賣該房地，原應依各該契約當事人之意思定之，與本件兩造
是否併就三八八號土地為買賣標的無關，自不得以前開買賣標的包括三八八號土地，
遽謂本件土地買賣標的必包括三八八號土地在內。綜上，兩造所訂買賣契約之標的，
於土地部分乃包括三九○號土地，及三八八號土地內本件房屋實際所在之部分，即如
附圖所示Ｂ部分之應有部分各四分之一。從而，上訴人之請求，於此範圍，自屬有據
，應予准許；逾此範圍之請求，於法無據，不應准許等詞。為其判斷之基礎。
查，依卷附新店地政事務所八十四年七月二十九日北縣店地一字第九一五一號函稱
：「查本建物於六十四年三月七日申辦建物所有權第一次登記時，基地坐落為寶斗厝
小段二一三之三三地號（重測後為順安段三九○地號），後於六十七年間逕為分割增
（加）二一三之四七地號（即順安段三八八地號）時未一併辦理建物基地（地）號變
更登記，為符合建物基地坐落實際情形，本所於八十四年六月二十三日辦理建物基地
（地）號更正為順安段三八八、三九○地號」等語（見原審上字卷九一頁），依該函
意旨觀之，三八八地號乃係本件建物辦理所有權第一次登記後，從其坐落基地逕行分
割而出，則本件建物坐落之基地似原即包括三八八號土地在內，而證人即承辦上訴人
甲○○上開建物二樓及其基地買賣、過戶之代書朱友慶證稱：「……（買賣）價金均
包括坐落基地在內，本件買賣價金是包括房子及基地，是整體一起談的」等語（見一
審卷七一頁）；證人即承辦上訴人丙○○上開建物一樓及其基地買賣、過戶之代書鍾
珠蘭亦證稱：「當時上訴人丙○○是要買那一棟房子及其基地，價金也是就房子及其
土地整筆談的……」等語（見一審卷七一頁反面、七二頁正面），且被上訴人亦陳稱
：伊向前手購買本件建物及其基地時，是含二個地號（即三九○、三八八號地號）沒
錯等語（見原審上字卷五二頁正面），則上訴人主張：三八八號及三九○號土地應合
併使用（見原審上字卷一三○頁反面），故其所購買之房屋基地，應包括三八八號土
地（見一審卷四頁反面、五頁正面）各等語，是否全無可採，亦有再事研求之餘地。
原審以新店地政事務所之更正，係本於土地登記之連續性而為，對於兩造所訂契約所
生之權利義務不生影響，亦屬速斷。再者，上訴人丙○○於原審係陳述：「我沒有要
求連違建一起登記，我有言明包括所有的基地」、「（法官問：何以只要求登記基地
，不要求連違建一起登記﹖）我當時想違建能用多久就用多久，土地可能會被徵收，
違建會被拆除，就沒有要求一起登記，房子基地本來為二一三之一三號，現已分割為
三八八、三九○地號」等語（見原審上更(一)字卷一八頁），乃係上訴人丙○○就圍牆
等違章建築，陳述未要求被上訴人一併登記之埋由，惟上訴人丙○○並未承認其所購
買之建物不包括圍牆等違章建築，原審未遑詳加調查審認，即謂上訴人丙○○所購之
建物，未包括上開違章建築部分，故該違章建築實際使用之土地，亦無從認係包含於
買賣標的之範圍內，即屬可議。上訴論旨，指摘原判決關於其敗訴部分違背法令，求
予廢棄，非無理由。
據上論結，本件上訴為有理由。依民事訴訟法第四百七十七條第一項、第四百七十八
條第一項，判決如主文。
中      華      民      國    八十六    年     十       月     三       日
                              最高法院民事第三庭
                                  審判長法官  范  秉  閣
                                        法官  朱  建  男
                                        法官  許  澍  林
                                        法官  吳  正  一
                                        法官  葉  賽  鶯
      右正本證明與原本無異
                                              書  記  官
中      華      民      國    八十六    年     十       月     十六     日
